【裁判字號】    99,台上,4801
【裁判日期】    990729
【裁判案由】    強盜殺人
【裁判全文】
最高法院刑事判決            九十九年度台上字第四八０一號
上  訴  人  甲○○○○○○ ○.
選任辯護人  汪玉蓮律師
上列上訴人因強盜殺人案件，不服台灣高等法院台南分院中華民
國九十九年六月三日第二審判決（九十九年度上重訴字第一七五
號，起訴案號：台灣嘉義地方法院檢察署九十八年度偵字第八一
五三號），提起上訴，本院判決如下：
    主  文
上訴駁回。
    理  由
本件原判決認定：上訴人 甲○○○○○○ ○○○○○○○（中文譯名：恰那）
為逃逸之泰國籍勞工，因其女友即來台工作後逃逸之印尼籍勞工
NOPY LESTARI（中文譯名：諾妮；下稱：諾妮；另經不起訴處分
）甫於民國九十八年十月十三日產下一子，二人身無分文，又缺
錢購買藥品供諾妮調養身體，上訴人竟意圖為自己不法之所有，
於九十八年十月十六日晚間九時四十五分許，至嘉義市○○路七
二二巷一０三弄產業道路（即宏仁女中附近產業道路）旁草叢埋
伏，擬隨機對經過之人為強盜犯行，嗣於同日晚間十時十五分許
，見林芳如（七十二年八月二十日生）獨自騎乘車牌號碼KV5-55
8 號重型機車經過，乃徒手猛力拉扯林芳如之衣服，使林女人車
倒地後，再以附近草叢內拾取之木棍猛力敲擊林芳如頭部，復將
林女拖行至產業道路旁絲瓜園，因見林芳如仍繼續哀號抗拒，即
再以該木棍敲擊林女頭部，惟林芳如仍哀號不止，上訴人恐遭人
發現其強盜犯行，竟當場驟萌殺人之犯意，隨手撿拾絲瓜園旁小
路上之一完整重約六點四公斤之水泥塊，以兩手持該水泥塊砸擊
林芳如頭部二下，使該水泥塊當場碎裂為三塊，林女則傷重倒地
不起，上訴人以此強暴方式致使林芳如不能抗拒後，隨即搜尋林
女身上財物，惟無所獲，遂將林芳如因遭攻擊掉於地上之 Nokia
牌2680型行動電話（IMEI序號：000000000000000 號）一支取走
，並將林女騎乘之機車自產業道路上推進絲瓜園旁之小路後逃逸
。而林芳如因傷重經送財團法人嘉義基督教醫院（下稱嘉義基督
教醫院）急救無效，於同年月二十日上午三時四十九分因頭部鈍
傷併頭骨骨折、顱內出血及大腦皮質挫傷，致中樞衰竭不治死亡
。嗣經警方循線查獲，並扣得上訴人作案用之木棍一支及水泥塊
三塊等情。係以上訴人於警詢及偵審中已一再供認：伊於九十八
年十月十六日晚間十時十五分許，在嘉義市○○路七二二巷一０
三弄產業道路（即宏仁女中附近產業道路）旁，將騎車經過之林
芳如拉扯下車，並持撿拾之木棍攻擊林女頭部後，再拖至路旁之
絲瓜園旁，因林芳如仍繼續反抗，乃持木棍攻擊後，復持水泥塊
敲擊林芳如頭部二下，於林女倒地不起後，因搜尋林女身上財物
無所獲，始取走林芳如掉於現場之Nokia牌2680型行動電話（IME
I序號：000000000000000號）一支等情不諱；證人諾妮於警詢及
偵查中復證述：伊為逃逸之外勞，上訴人為伊男友，伊於九十八
年十月十三日在醫院產下一男嬰，因無力扶養，乃伺機於同年月
十五日逕自離開醫院，與上訴人同住於文都旅社，於同年月十六
日晚間九時許，上訴人在嘉義市荖藤里宏仁女中旁之朝陽宮向伊
說要去打人拿錢，遂騎腳踏車帶伊至宏仁女中右側產業道路編號
TR 70A75電線桿路尾之工寮，伊在工寮內休息，約過了一小時，
上訴人叫醒伊，說打一位小姐拿了一支手機，叫伊騎腳踏車先走
，伊離去時，看到上訴人旁邊有一部機車斜靠在路旁田埂，還有
一名女子倒在路旁沒有動，後來伊與上訴人在嘉義市○○路與興
達路口會合，並騎腳踏車載上訴人至嘉義市○區○○街一巷一號
旁之「五王聖德宮」右側洗手台，清洗手腳並換衣褲，經警在嘉
義市火車站查獲之腳踏車，該腳踏車前置物籃上留有上訴人洗手
用過之小型香皂及包裝袋各一個，腳踏車後方載物架，則置有伊
當日在工寮休息時鋪在香蕉葉上之黃色雨衣等語明確；另證人RO
KH AYATUN （印尼籍，中文譯名：雅敦；下稱：雅敦）於警詢及
偵查中亦證稱：上訴人因諾妮生小孩沒錢，與諾妮於九十八年十
月十七日下午五時許，在嘉義市中正公園向伊借款新台幣二千元
，並以扣案之Nokia 牌2680型行動電話供作抵押等語。而被害人
林芳如係於九十八年十月十六日晚間十一時許，經其夫陳俊瑜路
過時發現躺於嘉義市東區宏仁女中旁產業道路電線桿附近之絲瓜
園旁，被害人騎乘之KV5-558 號重型機車則斜倒於距其躺臥處約
十公尺旁之土丘邊，車旁地上有一支沾染血跡之木棍，經報警後
將被害人送醫急救等情，亦經證人陳俊瑜於警詢證述明確；且有
檢察官現場勘驗筆錄及現場模擬圖、案發現場及被害人之機車照
片、上訴人外勞居留資料查詢、被害人手機照片，通聯調閱查詢
單、被害人手機序號通話紀錄、雅敦所持門號0000000000號行動
電話及諾妮所持門號0000000000號行動電話之通話記錄、電話基
地台位置圖、現場相關位置圖、上訴人於九十八年十月十六日晚
間十時十七分許徒步行經嘉義市○區○○路七二二巷一０三弄一
一一號前監視器擷取畫面、諾妮於九十八年十月十五日離開醫院
護理站前之監視錄影翻拍照片、諾妮於九十八年十月十六日晚間
十時十五分許騎腳踏車行經嘉義市○區○○路與文化路五六六巷
監視器擷取畫面、「朝陽宮」、「五王聖德宮」現場照片、腳踏
車停放照片、沾有血跡之肥皂照片等件附卷及自雅敦住處扣得之
Nokia牌2680型行動電話一支（不含SIM卡，IMEI序號： 0000000
00000000號）扣案可資佐證。足認證人諾妮、雅敦、陳俊瑜前揭
證述，均與事實相符，俱堪採信。而被害人林芳如於九十八年十
月二十日上午三時四十九分宣告死亡後，經解剖鑑定結果，被害
人應是遭他人持鈍器攻擊造成嚴重頭部創傷合併頭骨骨折、顱內
出血及大腦皮質挫傷，續發中樞衰竭而致死等情，復有嘉義基督
教醫院診斷證明書乙紙、台灣嘉義地方法院檢察署相驗筆錄乙份
、相驗屍體證明書乙紙、法務部法醫研究所九十八年十二月二十
八日法醫理字第0980005763號函暨所附之法醫研究所（98）醫剖
字第0981103343號解剖報告書、（98）醫鑑字第0981103454號鑑
定報告書各乙份在卷可稽。為其所憑之證據及認定之理由。並依
憑調查證據之結果及綜合卷內證據資料，就上訴人否認有殺害被
害人林芳如之故意，辯稱：因為林芳如拉扯反抗，伊始持木棍或
雙手持石頭攻擊林女頭部，只是要將林芳如打昏，伊並無致人於
死之殺人故意，且扣案之木棍並非伊持以攻擊林芳如之木棍云云
，認非可取，分別予以指駁或說明（見原判決正本第五頁第二八
行至第七頁第三十行）。因認上訴人於向被害人林芳如強盜財物
之際，因被害人反抗而起意殺人，俟被害人無法反抗後始為財物
之搜尋，該基本犯罪與結合犯罪之間，在時間上有銜接性，地點
上有關聯性，其所為應成立刑法第三百三十二條第一項之犯強盜
罪而故意殺人罪。乃維持第一審適用刑法第三百三十二條第一項
、第三十七條第一項、第九十五條之規定，並審酌上訴人國小畢
業之智識程度，其為逃逸之外勞，平日無固定工作，經濟來源不
穩定，不思以正當途徑賺取金錢，竟恣意遂行強盜行為，進而剝
奪他人生命，對社會治安之危害情節，亦屬重大，且以木棍、水
泥塊多次攻擊被害人頭部，使被害人受嚴重頭部創傷合併頭骨骨
折、顱內出血及大腦皮質挫傷，續發中樞衰竭而不治死亡，犯罪
手段殘暴，並造成被害人家屬心靈之創傷永難平復；然念其事後
已坦承大部分犯行，非無悔意，觀其犯罪動機為獲取其與甫生產
之女友溫飽之財物，所取得之財物僅為手機一支，價值非鉅，復
參考強盜殺人罪之法定刑為死刑、無期徒刑，經認上訴人尚未達
於須剝奪生命之程度等一切情狀，論處上訴人犯強盜罪而故意殺
人罪刑（處無期徒刑，禠奪公權終身，並於刑之執行完畢或赦免
後，驅逐出境）之判決，駁回上訴人在第二審之上訴。經核於法
並無不合。上訴人之上訴意旨略稱：（一）上訴人係為取得錢財
，供生活及女友產後所需而犯案，已經證人諾妮於警詢及偵查中
證述明確，顯見上訴人犯案僅意在取財，並無殺人之動機；再依
上訴人及證人諾妮在警詢之供述，足見上訴人在案發前曾在女友
休息之工寮內撿到一支刀子，若上訴人有殺人劫財之故意，何不
預藏該把刀械行兇，豈會臨時撿拾木棍、水泥塊傷人！以上訴人
並未預藏兇器乙事，顯足以證明其並無殺人之故意。（二）上訴
人係因被害人反抗喊叫，一時驚慌失措，始隨手撿拾路旁之木棍
、水泥塊毆擊被害人，其目的祇在阻止被害人反抗喊叫，並無殺
人之意思；而上訴人僅以木棍毆擊被害人二次，且係以側擊方式
朝其揮去，並非蓄意攻擊其頭部，因被害人仍反抗喊叫，上訴人
始又再取拾路旁水泥塊甩向被害人二下，伊前後行為有所間隔，
並非連續，其全部毆擊次數，亦不過四下，足見上訴人主觀上並
無致被害人於死之故意；更何況，若謂上訴人持水泥塊甩向被害
人之時已驟起殺人之犯意，上訴人顯不可能祇打二下即罷手，況
上訴人離開時仍見林芳如有張開眼睛及爬行之舉動，足見上訴人
主觀上乃認為被害人僅係受傷而已，被害人死亡結果之發生，尚
非上訴人之本意，上訴人所為應係犯強盜及傷害致人於死罪，並
非刑法第三百三十二條第一項之犯強盜罪而故意殺人罪等語。惟
查：依原判決所確認之事實，上訴人原僅意在強盜取財，係於持
木棍毆擊被害人林芳如頭部時，見被害人仍哀號不止，因恐遭人
發現其強盜犯行，始當場驟萌殺意，隨手撿拾絲瓜園旁小路上之
一完整重約六點四公斤之水泥塊，以兩手持該水泥塊砸擊被害人
頭部二下，非謂上訴人自始即有殺人之故意，則其所稱：於女友
休息之工寮曾撿到刀子一支云云，縱令屬實，亦不足以推翻原判
決前揭事實認定。上訴意旨（一）以其未預藏兇器為由，主張其
無殺人之故意，顯非有理由。又原判決係綜合上訴人攻擊被害人
之時間、地點、過程、所使用之工具，所攻擊之部位，造成被害
人之重創及事後令被害人處於難以遭發現救治之情狀，認定其持
系爭水泥塊砸擊被害人頭部之際，已萌殺人之故意，並於理由內
詳細說明，認定上訴人於實行強盜行為中驟萌殺害被害人故意所
憑之證據及其理由（見原判決正本第五頁第二九行至第七頁第八
行），並非僅依憑被害人受傷之部位及其傷勢輕重，即為此部分
之事實認定。上訴意旨（二）以原判決僅依憑被害人之受傷部位
及其傷勢輕重，即為上訴人有殺人故意之認定等語，指摘原判決
違法，自非依據卷內資料而為主張。綜上所論，
本件上訴為無理由，予以駁回。
據上論結，應依刑事訴訟法第三百九十六條第一項，判決如主文。
中    華    民    國  九十九  年    七    月  二十九  日
                      最高法院刑事第七庭
                          審判長法官  林  永  茂
                                法官  蘇  振  堂
                                法官  蕭  仰  歸
                                法官  林  立  華
                                法官  蔡  彩  貞
本件正本證明與原本無異
                                      書  記  官
中    華    民    國  九十九  年    八    月    四    日
                                                      v
附錄：
刑法第三百三十二條第一項：
犯強盜罪而故意殺人者，處死刑或無期徒刑。

司法院資訊處製作；財團法人民間司法改革基金會備份。
